【裁判字號】    98,桃簡,3496
【裁判日期】    990203
【裁判案由】    商業會計法等
【裁判全文】
臺灣桃園地方法院檢察署檢察官聲請簡易判決處刑書
聲  請  人  臺灣桃園地方法院檢察署檢察官
被      告  甲○○
上列被告因違反商業會計法等案件，經檢察官聲請以簡易判決處
刑（98年度偵緝字第546 號），本院判決如下：
    主  文
甲○○共同連續商業負責人，以明知為不實之事項，而填製會計
憑證，處有期徒刑陸月，如易科罰金，以銀元佰元即新臺幣玖
佰元折算壹日；減為有期徒刑月，如易科罰金，以銀元佰元
即新臺幣玖佰元折算壹日。
    事實及理由
一、甲○○雖預見王世全（原名王套棟）與其約定以每星期新臺
    幣（下同）1,000 元之代價邀其擔任虛設公司行號之名義負
    責人，係有不法之目的，竟仍交付其國民身分證予王世全，
    而於民國92年4 月起至93年8 月間，擔任址設臺中市○區○
    ○街246 號1 樓「乙耀國際有限公司」(下稱乙耀公司)之名
    義負責人，亦為商業會計法所稱之商業負責人。甲○○知乙
    耀公司自92年4 月10日設立後至93年8 月間並無實際進、銷
    貨之營業行為，且統一發票係商業會計法所稱之會計憑證，
    並不得為不實內容之填製，竟基於虛開統一發票填載不實會
    計憑證，幫助他人逃漏稅捐之認識，與王世全共同基於概括
    之犯意聯絡，分由王世全連續於92年4 月間起至93年8 月間
    止，在不詳地點，向如附表一所示之公司取得總銷售金額合
    計共2,658萬5,824元之不實之會計憑證統一發票共41張後，
    作為乙耀公司向如附表一所示公司買受商品之進項憑證，申
    報扣抵銷項稅額，並於營業人銷售額與稅額申報書上虛偽填
    報進項金額；並於無實際銷貨之事實下，由王世全連續於上
    揭同一期間，在不詳地點，以乙耀公司之名義連續填製如附
    表二所示總銷售金額合計2,431萬7,464元之不實之會計憑證
    統一發票共57張後，分別交付如附表二所示之公司，作為如
    附表二所示各該公司向乙耀公司買受商品之進項憑證，各該
    公司再持該等統一發票向稅捐機關申報扣抵營業稅款，幫助
    各該納稅義務人即如附表二所示公司逃漏營業稅共計1,21萬
    5,884 元，足以生損害於稅捐稽徵機關課稅之正確性及公平
    性。案經財政部臺灣省南區國稅局報告臺灣臺南地方法院檢
    察署偵辦，嗣經臺灣臺南地方法院檢察署檢察官呈請臺灣高
    等法院檢察署檢察長令轉臺灣桃園地方法院檢察署檢察官偵
    辦後聲請簡易判決處刑。
二、上揭犯罪事實業據被告甲○○於偵查中坦承不諱，復有臺中
    市政府營利事業統一發證設立登記申請書、乙耀公司設立登
    記表、財政部臺灣省南區國稅局乙耀公司涉嫌虛設行號分析
    表(NO.34 )、營業稅稅籍資料查詢作業表、營業人銷售額與
    稅額申報書、專案申請調檔統一發票查核名冊、專案申請調
    檔統一發票查核清單清冊本等資料在卷可稽，本案事證已經
    明確，被告犯行堪以認定。
三、按行為後法律有變更者，適用行為時之法律；但行為後之法
    律有利於行為人者，適用最有利於行為人之法律，刑法第 2
    條第1 項定有明文，經查：
（一）商業會計法第71條業於95年5 月24日修正公佈，並自同日
      施行，是被告前揭行為後，法律已有變更，經比較修正前
      後規定之結果，其就該條法定刑中關於罰金部分，由「或
      科或併科新臺幣15萬元以下罰金」提高為「或科或併科新
      臺幣60萬元以下罰金」，比較新舊法結果，應以修正前之
      法律較有利於被告，依刑法第2 條第1 項前段之規定，自
      應適用行為時之法律即修正前之商業會計法規定加以處罰
      。
（二）按有關新舊法之比較，應就罪刑有關之共犯、未遂犯、想
      像競合犯、牽連犯、連續犯、結合犯以及累犯加重、自首
      減輕暨其他法定加減原因（如身份加減）與加減例等一切
      情形，綜其全部罪刑之結果而為比較（最高法院95年第8
      次刑事庭會議決議參照）。查於被告前開行為後，刑法第
      41條、第55條及第56條業經總統於94年2 月2 日修正公佈
      ，並依刑法施行法第10條之1 規定自95年7 月1 日施行。
      職是，本件自應就被告行為前、後相關法律有修正者，依
      前揭規定暨決議意旨加以綜合比較以資適用。茲說明如下
      ：
      1.刑法第28條原規定：「二人以上共同『實施』犯罪之行
        為者，皆為共同正犯。」，新法修正為：「二人以上共
        同『實行』犯罪之行為者，皆為共同正犯。」，係將舊
        法之「實施」修正為「實行」。原「實施」之概念，包
        含陰謀、預備、著手及實行等階段之行為，修正後僅共
        同實行犯罪行為始成立共同正犯，是新法共同正犯之範
        圍已有限縮，排除陰謀犯、預備犯之共同正犯，新舊法
        就共同正犯之範圍既因此而有變動，自屬犯罪後法律有
        變更，而非僅屬純文字修正，應有新舊法比較適用之問
        題（最高法院96年度台上第1323號判決意旨、台灣高等
        法院暨所屬法院96年法律座談會研討結果參照）。而經
        新舊法比較結果，本件被告係基於共同犯罪之意思而參
        與犯罪構成要件行為，上述刑法第28條之修正內容，對
        本件被告而言並無較為有利，依刑法第2 條第1 項前段
        之規定，即應適用行為時即修正前之刑法第28條之規定
        。
      2.刑法第33條第5 款修正為：「主刑之種類如下：五、罰
        金：新臺幣1,000 元以上，以百元計算之」；與修正前
        刑法第33條第5 款規定之罰金最低額銀元1 元相比較，
        新法將修正前商業會計法第71條第1 款及稅捐稽徵法第
        43 條 第1 項之罪所得科處之罰金最低額均由銀元1 元
        提高為新臺幣1,000 元，比較上述修正前、後之刑罰法
        律，應以被告行為時之刑法第33條第5 款規定論處被告
        罪責，對被告較為有利。
      3.修正前刑法第41條第1 項前段原規定：「犯最重本刑為
        5 年以下有期徒刑以下之刑之罪，而受6 個月以下有期
        徒刑或拘役之宣告，因身體、教育、職業、家庭之關係
        或其他正當事由，執行顯有困難者，得以1 元以上3 元
        以下折算一日，易科罰金。」，且被告行為時之易科罰
        金折算標準，依修正前罰金罰鍰提高標準條例第2 條前
        段（現已刪除）之規定，本係就其原定數額提高為100
        倍折算1 日，故被告行為時之易科罰金折算標準乃以銀
        元300 元折算1 日，經折算後應以新臺幣900 元折算為
        1 日。惟修正後刑法第41條第1 項前段則改以：「犯最
        重本刑為5 年以下有期徒刑以下之刑之罪，而受6 個月
        以下有期徒刑或拘役之宣告者，得以新臺幣1,000 元、
        2,000 元或3,000 元折算一日，易科罰金。」，乃就易
        科罰金之折算標準予以提高。從而，比較修正前、後所
        定之易科罰金折算標準，當以修正前之規定較有利於被
        告。
      4.新修正之刑法將原刑法第55條後段關於牽連犯之規定廢
        除。基此，除法理上合於想像競合犯之情形仍可認為構
        成單一之犯罪外，其於數犯罪行為之情形，即應依刑法
        第51條之規定予以分論併罰。是比較新舊法之規定，應
        以修正前之刑法第55條後段之規定較有利於被告。
      5.新修正之刑法將原刑法第56條關於連續犯之規定廢除。
        準此，本件被告多次幫助他人填製不實會計憑證及幫助
        他人逃漏稅捐犯行，依修正前刑法第56條之規定，均應
        構成連續犯分別論以一罪，並均得依法加重其刑；然修
        正後之刑法既將連續犯之規定廢除，又被告上開行為復
        無接續犯或包括一罪之情形，則其先後多次幫助他人填
        製不實會計憑證及幫助他人逃漏稅捐犯行，均應獨立成
        罪，分論併罰。是比較新舊法之規定，應以修正前之刑
        法第56條規定較有利於被告。
      6.綜上，依前開決議整體比較結果，本件以修正前之刑法
        規定較有利於被告，爰依刑法第2 條第1 項前段之規定
        ，適用行為時即修正前之舊法。
（三）又按修正後刑法第2條第1項之上開規定，係規範行為後「
      法律變更」所生新舊法比較適用之準據法，故如新舊法處
      罰之輕重相同，並無有利、不利情形（如刑法第15條、第
      30條之文字修正，第55條但書、第59條實務見解之明文化
      、第26條未遂犯得減輕其刑之規定移列第25條等），即無
      比較適用之問題，非此條所指之法律有變更，即無本條之
      適用，應依一般法律適用原則，適用裁判時法（最高法院
      95年11月7 日95年度第21次刑事庭會議會議意旨參照）。
      查於被告前開行為後，刑法第30條亦於上揭時間經修正公
      布施行。修正前刑法第30條第1 項規定：「幫助他人犯罪
      者，為從犯」，修正後之刑法第30條第1 項則規定：「幫
      助他人實行犯罪行為者，為幫助犯。雖他人不知幫助之情
      者，亦同」，則修正前、後刑法第30條第1 項就定義幫助
      犯之文字用詞雖有修正，然並未更易幫助犯之認定標準，
      參諸上揭決議意旨，應逕適用裁判時法即修正後刑法第30
      條第1 項之規定。
四、按統一發票乃證明事項之經過而為造具記帳憑證所根據之原
    始憑證，商業負責人如明知為不實之事項，而開立不實之統
    一發票，係犯修正前商業會計法第71條第1 款之以明知為不
    實之事項而填製會計憑證罪，該罪為刑法第215 條業務上登
    載不實文書罪之特別規定，依特別法優於普通法之原則，自
    應優先適用，無論以刑法第215 條業務上登載不實文書罪之
    餘地（最高法院92年臺上字第6792號、94年臺非字第98號判
    決參照）。而統一發票依營業稅法第32條之規定，為營業人
    銷售貨物或勞務予買受人之會計憑證，被告係乙耀公司之名
    義負責人，為商業會計法所稱之商業負責人，明知該公司於
    92年4 月起至93年8 月間並無銷貨予如附表二所示公司之事
    實，仍由王世全以該公司之名義，填製不實之統一發票，交
    由如附表二所示之各該公司，作為進項憑證，持以向稅捐機
    關申報扣抵營業稅款，幫助該等公司之納稅義務人逃漏營業
    稅捐。核被告所為，係犯修正前商業會計法第71條第1 款、
    刑法第30條第1 項之幫助填製不實會計憑證及稅捐稽徵法第
    43條第1 項之幫助納稅義務人逃漏稅捐罪。被告與王世全間
    就前揭犯行有犯意聯絡及行為分擔，應論以共同正犯（按就
    商業會計法第71條第1 款部分之犯行，其與王世全，依刑法
    第31條第1 項之規定，亦應以共同正犯論）。又被告與王世
    全先後多次填製不實會計憑證及幫助納稅義務人逃漏稅捐之
    犯行，均時間緊接，方法相同，均各觸犯構成要件相同之罪
    名，顯係基於概括犯意反覆為之，均為連續犯，應依修正前
    刑法第56條之規定，各以一罪論，並均加重其刑。再被告所
    犯連續幫助他人填製不實會計憑證罪及連續幫助他人詐術逃
    漏稅捐罪間，有方法、目的之牽連關係，應依修正前刑法第
    55條後段之規定，從一重之連續幫助他人違反修正前商業會
    計法第71條第1 款之商業負責人明知不實事項而填製會計憑
    證罪處斷。爰審酌被告擔任乙耀公司之名義負責人，卻任由
    他人虛開該公司統一發票之行為，業已造成他人逃漏高額稅
    捐，影響國家財政收入及賦稅制度之公平性，更紊亂稅捐稽
    徵體制，所為誠屬不該，惟念及被告於本件犯罪之參與程度
    ，較諸共犯王世全而言，尚屬次要地位，併考量本案虛開統
    一發票之張數、金額及幫助他人逃漏之稅額，暨被告犯後尚
    能坦承犯行之犯後態度等一切情狀，量處如主文所示之刑，
    並於斟酌本案犯罪情節及被告資力等節後，諭知如主文所示
    之易科罰金折算標準，以資懲戒。末查，被告前揭犯罪時間
    係於92年4 月至93年8 月間，而於被告犯罪後，中華民國96
    年罪犯減刑條例業於96年6 月15日經立法院三讀通過，並經
    總統府公布生效，則被告之犯罪時點既在96年4 月24日之前
    ，且其所犯之罪核與中華民國96年罪犯減刑條例第2 條第1
    項之規定相符，復無同條例第3 條之除外情事存在，自應依
    該條例第2 條第1 項第3 款、第7 條之規定，減其宣告刑二
    分之一，並依法諭知其宣告刑及減得之刑，及依同條例第9
    條規定，諭知如主文所示之易科罰金折算標準。
五、依刑事訴訟法第449 條第1 項前段、第3 項，修正前商業會
    計法第71條第1 款，稅捐稽徵法第43條第1 項，刑法第2 條
    第1 項前段、第11條前段、第31條第1 項，修正前刑法第28
    條、第56條、第55條後段、第41條第1 項前段，修正前罰金
    罰鍰提高標準條例第2 條，現行法規所定貨幣單位折算新臺
    幣條例第2 條，中華民國96年罪犯減刑條例第2 條第1 項第
    3 款、第7 條、第9 條，逕以簡易判決處刑如主文。
六、如不服本判決，應於判決送達後10日內，向本院提出上訴狀
    （應附繕本），上訴於本院合議庭。
中    華    民    國    99    年    2     月    3     日
                  刑事第二庭    法  官  石蕙慈
以上正本證明與原本無異。
如不服本判決，應於判決送達後10日內向本院提出上訴狀（應附
繕本）。
                              書記官  陳亭竹
中    華    民    國    99    年    2     月    3     日
附錄本案論罪科刑法條：
商業會計法第71條
商業負責人、主辦及經辦會計人員或依法受託代他人處理會計事
務之人員有下列情事之一者，處5年以下有期徒刑、拘役或科或
併科新臺幣15萬元以下罰金：
一、以明知為不實之事項，而填製會計憑證或記入帳冊。
二、故意使應保存之會計憑證、會計帳簿報表滅失毀損。
三、偽造或變造會計憑證、會計帳簿報表內容或毀損其頁數。
四、故意遺漏會計事項不為記錄，致使財務報表發生不實之結果
    。
五、其他利用不正當方法，致使會計事項或財務報表發生不實之
    結果。
稅捐稽徵法第41條
納稅義務人以詐術或其他不正當方法逃漏稅捐者，處 5 年以下
有期徒刑、拘役或科或併科新臺幣 6 萬元以下罰金。
稅捐稽徵法第43條
教唆或幫助犯第41條或第42條之罪者，處3 年以下有期徒刑、拘
役或科新臺幣6 萬元以下罰金。
稅務人員、執行業務之律師、會計師或其他合法代理人犯前項之
罪者，加重其刑至二分之一。
稅務稽徵人員違反第33條規定者，除觸犯刑法者移送法辦外，處
1 萬元以上 5 萬元以下罰鍰。
附表一：
┌───┬──────┬────┬──────┐
│ 編號 │進項公司名稱│發票張數│銷售額合計  │
│      │            │        │（新臺幣）  │
├───┼──────┼────┼──────┤
│  1   │紀盈企業有限│10      │18,362,846元│
│      │公司        │        │            │
├───┼──────┼────┼──────┤
│  2   │京冠國際股份│21      │ 4,991,651元│
│      │有限公司    │        │            │
├───┼──────┼────┼──────┤
│  3   │金順勝實業有│10      │ 3,231,327元│
│      │限公司      │        │            │
├───┼──────┼────┼──────┤
│ 合計 │            │41      │26,585,824元│
└───┴──────┴────┴──────┘
附表二：
┌───┬──────┬────┬──────┬──────┐
│編號  │進項公司名稱│發票張數│銷售額合計  │稅額合計    │
│      │            │        │（新臺幣）  │（新臺幣）  │
├───┼──────┼────┼──────┼──────┤
│  1   │君緯有限公司│24      │ 3,837,199元│191,864元   │
├───┼──────┼────┼──────┼──────┤
│  2   │乙興國際商行│11      │ 2,068,875元│103,445元   │
├───┼──────┼────┼──────┼──────┤
│  3   │安強興業有限│13      │11,563,230元│578,165元   │
│      │公司        │        │            │            │
├───┼──────┼────┼──────┼──────┤
│  4   │銓泰有限公司│9       │ 6,848,160元│342,410元   │
├───┼──────┼────┼──────┼──────┤
│ 合 計│            │57      │24,317,464元│1,215,884 元│
└───┴──────┴────┴──────┴──────┘

司法院資訊處製作；財團法人民間司法改革基金會備份。
